臺灣臺中地方法院刑事判決　　　　　　　96年度易字第3188號
公　訴　人　臺灣臺中地方法院檢察署檢察官
被　　　告　乙○○
上列被告因違反商業會計法等案件，經檢察官聲請簡易判決處刑
（九十五年度偵字第一○五八五號），本院沙鹿簡易庭認不宜簡
易判決處刑，簽移本院刑事庭改依通常程序審理，判決如下：
    主    文
乙○○商業負責人以明知為不實之事項，而填製會計憑證，處有
期徒刑伍月，如易科罰金，以銀元參佰元即新臺幣玖佰元折算壹
日，減為有期徒刑貳月又拾伍日，如易科罰金，以銀元參佰元即
新臺幣玖佰元折算壹日。
扣案之空白簽帳單壹本，及沅甫國際有限公司名片壹盒，均沒收
。
    犯罪事實
一、乙○○因與黃泰隆（涉嫌重利部分，另由公訴人以民國九十
    六年度偵字第一○三七四號偵查中）間有債權債務關係，而
    經黃泰隆同意，將渠在臺中市○○區○○路二段四○號所經
    營之「沅甫國際有限公司（以下簡稱沅甫公司）」自九十五
    年四月下旬某日起，頂讓交由乙○○實際負責經營（惟尚未
    辦理公司負責人變更登記）。乙○○乃自九十五年四月下旬
    某日起，基於重利及意圖為自己不法所有之犯意，利用該公
    司先前與中國信託商業銀行股份有限公司（以下簡稱中國商
    銀），簽約取得之信用卡刷卡消費授信業務，並由中國商銀
    提供信用卡刷卡機予該公司之便，在上開公司內，從事信用
    卡「假消費，真刷卡借現金」之交易，並趁依報紙分類廣告
    招徠而向該公司借款之借款人，均係因急迫用錢之機會，貸
    予該等借款人金錢，並取得依借款金額百分之十計算之與原
    本顯不相當之利息（借款人至遲在刷卡後之一個月內，即需
    向銀行繳付原刷卡金額），而由乙○○當場交付借款人預扣
    百分之十借款利息後之所借款項九成現金。亦即借款者毋需
    實際消費，僅需以信用卡刷入原欲借貸之金額，再扣除所刷
    金額百分之十之借款利息後，借款人實際取得所借金額之九
    成現金。乙○○即以上開信用卡「假消費，真刷卡借現金」
    之詐術，致使財團法人聯合信用卡中心與中國商銀及刷卡人
    所屬信用卡發卡銀行均陷於錯誤，誤以為信用卡之持卡人係
    持信用卡在沅甫公司刷卡真實消費，而同意撥付所刷之金額
    至沅甫公司向中國商銀水湳分行申請開立之帳號：0000
    00000000號約定存款帳戶內。隨因甲○○需款孔急
    ，乃與乙○○共同基於意圖為自己不法所有之犯意聯絡，由
    甲○○持伊卡號：0000000000000000號信
    用卡，在上開公司內，於九十五年五月六日上午十時七分許
    ，共同以上開信用卡「假消費，真刷卡借現金」之詐術，由
    甲○○向乙○○借款一萬元，並以該信用卡刷卡消費一萬元
    ，再由乙○○交付予甲○○現金九千元，乙○○則取得與原
    本之不相當之利息一千元。乙○○為商業會計法第七十一條
    、公司法第八條第一項所定之沅甫公司實際公司負責人，其
    於甲○○刷卡簽帳後，明知實際上並無消費之情事，仍基於
    不實填製會計憑證之犯意，將上開不實刷卡消費之紀錄，登
    載於其業務上作成足以證明沅甫公司會計事項發生之屬於商
    業會計原始憑證之信用卡簽帳單（一式二聯）上，致使財團
    法人聯合信用卡中心、中國商銀，及甲○○上開信用卡之發
    卡銀行均陷於錯誤，誤以為甲○○係持信用卡，在沅甫公司
    刷卡真實消費之情事，而於同年月八日，撥付一萬元至沅甫
    公司所申請約定轉帳之上開銀行帳戶內。迄九十五年五月六
    日中午十一時五十九分許，為警員紀永年喬裝借款人在上開
    公司內，當場查獲乙○○，並扣得乙○○所有供其犯罪所用
    之空白簽帳單一本，及沅甫公司名片一盒。
二、案經臺中縣警察局霧峰分局報請臺灣臺中地方法院檢察署檢
    察官聲請簡易判決處刑，本院沙鹿簡易庭認不宜簡易判決處
    刑，簽移本院刑事庭改依通常程序審理。
    理    由
一、訊據被告乙○○對於：其於上開時地，為商業會計法第七十
    一條、公司法第八條第一項所定之沅甫公司實際公司負責人
    ，基於重利、意圖為自己不法所有及不實填製會計憑證之犯
    意，以上開以信用卡「假消費，真刷卡借現金」之詐術及上
    開預扣百分之十借款費用之方式，借款一萬元予需款孔急之
    被害人甲○○，並以被害人甲○○上開信用卡刷卡消費一萬
    元，並由被告交付予被害人甲○○現金九千元，而取得與原
    本之不相當之利息一千元。且其明知實際上並無消費之情事
    ，仍將上開不實刷卡消費之紀錄，登載於其業務上作成足以
    證明沅甫公司會計事項發生之屬於商業會計原始憑證之信用
    卡簽帳單（一式二聯）上，致使被害人財團法人聯合信用卡
    中心、被害人中國商銀，及被害人甲○○上開信用卡之發卡
    銀行均陷於錯誤，誤以為被害人甲○○係持信用卡，在沅甫
    公司刷卡真實消費，而於同年月八日，撥付一萬元至沅甫公
    司所申請約定轉帳之上開銀行帳戶內之事實，坦承不諱，並
    有搜索扣押筆錄一份、被害人甲○○所簽名之信用卡簽帳單
    一紙，及現場照片六張，特約商店之特店申請書暨合約書等
    相關資料影本八紙、商店歷史交易明細一份分附於警詢卷第
    一二頁至第一七頁，第二二頁至第二四頁，及本院卷第二三
    頁至第五二頁可稽，復有信用卡刷卡機二臺、空白簽帳單一
    本，及沅甫公司名片一盒扣案可資佐證。是被告之自白應與
    事實相符，本件事證明確，被告犯行已堪認定。
二、(一)１、被告行為後，刑法業於九十四年一月七日修正，於同
    年二月二日公布，並於九十五年七月一日施行。按行為後法
    律有變更者，適用行為時之法律，但行為後之法律有利於行
    為人者，適用最有利於行為人之法律，修正後即現行刑法第
    二條第一項定有明文。又按比較新舊法，應就罪刑有關之共
    犯、未遂犯、想像競合犯、牽連犯、連續犯、結合犯，以及
    累犯加重、自首減輕暨其他法定加減原因（如身分加減）與
    加減例等一切情形，本於統一性及整體性原則，綜其全部罪
    刑之結果而為比較，此有最高法院九十五年五月二十三日第
    八次刑庭會議決議第一、（四）則可資參照。刑法第三百三
    十九條第一項詐欺取財罪與同法第三百四十四條重利罪之罰
    金刑之法定刑，均為得科銀元一千元以下罰金，依修正後刑
    法施行法增訂第一條之一規定：「（第一項）中華民國九十
    四年一月七日刑法修正施行後，刑法分則編所定罰金之貨幣
    單位為新臺幣。（第二項）九十四年一月七日刑法修正時，
    刑法分則編未修正之條文定有罰金者，自九十四年一月七日
    刑法修正施行後，就其所定數額提高為三十倍。但七十二年
    六月二十六日至九十四年一月七日新增或修正之條文，就其
    所定數額提高為三倍」，及刑法第三十三條第五款修正為：
    「主刑之種類如下：五、罰金：新臺幣一千元以上，以百元
    計算之」等規定觀之，依修正後之法律，刑法第三百三十九
    條第一項詐欺取財罪與同法三百四十四條重利罪所得科處之
    罰金刑最高額為新臺幣三萬元（一千元乘以三十）、最低額
    為新臺幣一千元。然依被告行為時即修正前刑法第三十三條
    第五款規定之罰金最低額為銀元一元，並提高十倍計算，前
    開罰金刑，最高額為銀元一萬元，最低額為銀元十元，若換
    算為新臺幣，最高額雖與新法同為新臺幣三萬元，然最低額
    僅為新臺幣三十元。因此，經比較上述修正前、後之刑罰法
    律後，自以被告行為時即修正前關於科處罰金刑之法律較有
    利於被告。２、商業會計法第七十一條第一款之明知為不實
    之事項而填製會計憑證罪，其罰金刑之法定刑為科或併科新
    臺幣十五萬元以下罰金，而依九十五年五月二十四日總統以
    華總一義字第○九五○○○七四九一一號令修正公布後之規
    定，其罰金刑之法定刑則為科或併科新臺幣六十萬元以下罰
    金。又商業會計法第七十一條第一款之明知為不實之事項而
    填製會計憑證罪，其罰金刑之法定刑為科或併科新臺幣十五
    萬元以下罰金，依修正後之刑法第三十三條第五款規定，商
    業會計法第七十一條第一款之明知為不實之事項而填製會計
    憑證罪，所得科處之罰金刑最低為新臺幣一千元；然依被告
    行為時之刑罰法律，即修正前刑法第三十三條第五款規定之
    罰金最低額為一元，該罪之罰金刑最低額為銀元一元，若換
    算為新臺幣，僅為新臺幣三元。因此，比較上述修正前、後
    之刑罰法律，仍以被告行為時之修正前商業會計法第七十一
    條第一款及關於併科罰金刑之法律較有利於被告。３、被告
    行為後，刑法第二十八條：「二人以上共同實施犯罪之行為
    者，皆為正犯」之規定，已於九十四年一月七日修正，九十
    四年二月二日公布，九十五年七月一日生效，修正為「二人
    以上共同實行犯罪之行為者，皆為正犯」，比較修正前後刑
    法第二十八條之規定，修正後之規定亦未較有利於被告，依
    修正施行後刑法第二條第一項前段之規定，此部分應適用被
    告行為時即修正前刑法第二十八條規定予以處斷。４、被告
    行為後，刑法第五十五條關於牽連犯之規定，亦於九十四年
    一月七日修正公布刪除，並於九十五年七月一日施行。是於
    新法修正施行後，被告於本案所為之重利罪與詐欺取財罪及
    明知為不實之事項而填製會計憑證罪，即須分論併罰。則被
    告之犯行，因行為後新法業已刪除牽連犯之規定，此刪除雖
    非犯罪構成要件之變更，但顯已影響行為人刑罰之法律效果
    ，自屬法律有變更。經比較新、舊法規定，修正後之規定對
    於被告較為不利，依刑法第二條第一項前段之規定，仍應適
    用較有利於被告之行為時法律，即依修正前刑法第五十五條
    牽連犯之規定，從較重之一罪予以論處。５、綜合上述各條
    文修正前、後之比較，揆諸前揭最高法院決議及修正後刑法
    第二條第一項規定之「從舊從輕」原則，被告自應適用其行
    為時之法律，即修正前商業會計法第七十一條第一款與刑法
    之相關規定及修正刪除前罰金罰鍰提高標準條例第二條規定
    ，予以論處。６、按依一般交易上之經驗，以信用卡刷卡消
    費，特約商店必須製作信用卡簽帳單一式二聯，其中一聯交
    由刷卡人收執，另一聯則由刷卡人簽名認證後，交由特約商
    店留存作為內部憑證，再憑以製作記帳憑證並登入帳簿。於
    此，該信用卡簽帳單乃足以證明會計事項發生之會計憑證，
    並無疑義（最高法院九十年度臺非字第二○號、九十年度臺
    上字第八二○號刑事判決參照）。又信用卡發卡銀行如知有
    「假消費、真刷卡」之情形，會拒絕付款給特約商店，而特
    約商店之負責人如已明知持卡人並無實際消費事實，猶製作
    簽帳單而予融資借款，並持以向金融機構請領帳款，自無異
    於使用詐術，而該當於刑法上所稱之詐欺行為。其犯罪行為
    迄銀行付款給特約商店時，已達既遂之程度，不因借款人嗣
    後有無依約向銀行繳款而受影響（參臺灣高等法院暨所屬法
    院九十年度法律座談會法律問題研討結果）。再信用卡簽帳
    單，為商業會計法第十五條規定之商業會計憑證，被告以「
    假消費，真刷卡借現金」之不實事項，填製銷售商品簽帳單
    之行為，自應成立商業會計法第七十一條第一款之罪（參最
    高法院九十年度臺非字第二○號刑事判決）。而商業會計法
    第七十一條第一款以明知為不實之事項，而填製會計憑證或
    記入帳冊之罪，原即含有業務上登載不實之本質。故刑法第
    二百十五條之從事業務之人登載不實事項於業務上文書罪，
    與商業會計法第七十一條第一款之商業負責人，以明知為不
    實之事項而填製會計憑證罪，皆規範處罰同一之登載不實行
    為，應屬法規競合，後者為前者之特別規定，依特別法優於
    普通法之原則，應優先適用商業會計法第七十一條第一款之
    罪論處（參最高法院九十年度臺上字第五八○八號刑事判決
    ）。７、核被告所為，係犯刑法第三百四十四條重利罪與同
    法第三百三十九條第一項詐欺取財罪及（九十年五月二十四
    日）修正前商業會計法第七十一條第一款明知為不實之事項
    而填製會計憑證罪。公訴人漏未斟酌：被害人中國商銀已於
    九十五年五月八日，將被害人甲○○所刷卡之一萬元以轉帳
    方式，支付予被告所實際經營之沅甫公司之上開銀行存款帳
    戶內之事實（參本院卷第四三頁），而誤認被告該部分所為
    ，僅為刑法第三百三十九條第三項、第一項詐欺取財未遂罪
    ，尚有未洽。被告上開所犯詐欺取財罪部分，與被害人甲○
    ○具有犯意之聯絡及行為之分擔，為共同正犯。又被告所犯
    上開三罪間，有修正前刑法第五十五條所定方法、結果之牽
    連關係，為牽連犯，應從一重之修正前商業會計法第七十一
    條第一款明知為不實之事項而填製會計憑證罪處斷。(二)爰審
    酌：被告正值青壯，高職畢業，係因一時失慮，貪圖不法之
    利益，致犯本罪。其犯罪手段尚屬平和，犯罪所得非屬豐厚
    ，其所為有害信用卡交易之正常發展及商業會計制度之健全
    發展，暨其犯罪後坦承犯行，態度良好等一切情狀，量處如
    主文所示之刑，及諭知易科罰金之折算標準。復依中華民國
    九十六年罪犯減刑條例第二條第一項第三款、第七條，減其
    宣告刑二分之一，及諭知易科罰金之折算標準。被告行為後
    ，刑法第四十一條第一項前段有關易科罰金折算之標準，業
    經總統於九十四年二月二日公布修正，自九十五年七月一日
    施行，由「得以一元以上三元以下折算一日，易科罰金」，
    並適用修正前罰金罰鍰提高標準條例第二條（現已刪除）之
    規定，提高為「得以新臺幣一千元、二千元或三千元折算一
    日，易科罰金」，且刪除「因身體、教育、職業、家庭之關
    係或其他正當事由，執行顯有困難者」之條件，依修正施行
    後刑法第二條第一項「行為後法律有變更者，適用行為時之
    法律。但行為後之法律有利於行為人者，適用最有利於行為
    人之法律」之規定，比較修正前、後之刑法第四十一條第一
    項前段之規定，修正後之規定並未較有利於被告，故本件應
    適用被告行為時即修正前刑法第四十一條第一項前段及修正
    前罰金罰鍰提高標準條例第二條之規定，諭知易科罰金之折
    算標準，即應以銀元三百元折算一日，經折算為新臺幣後，
    應以新臺幣九百元折算一日，併予敘明。(三)扣案之空白簽帳
    單一本，及沅甫公司名片一盒，均為被告所有，且供其犯
    本件犯罪所用等情，業據被告於本院審理時，供承無訛（參
    本院卷第九二頁）。爰依刑法第三十八條第一項第二款規定
    ，予以宣告沒收。至扣案之信用卡刷卡機二臺，並非被告所
    有，而係被害人中國商銀所有等情，亦據被告於本院審理時
    ，供承在卷（參本院卷第九二頁），且該信用卡刷卡機二臺
    經核亦非屬違禁物，自不得予以宣告沒收，特予指明。
三、至被害人甲○○涉嫌與被告共犯詐欺取財部分，為免日後判
    決歧異，宜由檢察官待本案確定後，再依法處理，附予敘明
    。
據上論斷，應依刑事訴訟法第四百五十二條、第二百九十九條第
一項前段，修正前商業會計法第七十一條第一款，刑法第十一條
前段、第二條第一項前段、第三百三十九條第一項、第三百四十
四條、（修正前）第五十五條、（修正前）第三十三條第五款、
（修正前）第四十一條第一項前段、第三十八條第一項第二款，
罰金罰鍰提高標準條例第一條前段、第二條（修正前），中華民
國九十六年罪犯減刑條例第二條第一項第三款、第七條、第九條
，判決如主文。
本案經檢察官林俊杰到庭執行職務。
中　　華　　民　　國　　96　　年　　 9　　月　　26　　日
                  刑事第六庭  審判長法官  洪俊誠
                                    法官  戴博誠
                                    法官  唐敏寶
上正本證明與原本無異。
如不服本判決，應於判決送達後十日內，向本院提出上訴狀（須
附具體上訴理由及繕本）。
                              書記官  賴玉真
中　　華　　民　　國　　96　　年　　 9　　月　  26　　日
附錄犯罪科刑法條
刑法第三百四十四條
乘他人急迫、輕率或無經驗貸以金錢或其他物品，而取得與原本
顯不相當之重利者，處一年以下有期徒刑、拘役或科或併科一千
元以下罰金。
刑法第三百三十九條第一項
意圖為自己或第三人不法之所有，以詐術使人將本人或第三人之
物交付者，處五年以下有期徒刑、拘役或科或併科一千元以下罰
金。
修正前商業會計法第七十一條第一款
商業負責人、主辦及經辦會計人員或依法受託代他人處理會計事
務之人員有左列情事之一者，處五年以下有期徒刑、拘役或科或
併科新臺幣十五萬元以下罰金：
一  以明知為不實之事項，而填製會計憑證或記入帳冊者。
